【裁判字號】    98,訴,670
【裁判日期】    980930
【裁判案由】    拆屋還地
【裁判全文】
臺灣臺北地方法院民事判決               98年度訴字第670號
原      告  乙○○
訴訟代理人  鍾志宏律師
被      告  甲○○
訴訟代理人  簡榮宗律師
            朱峻賢律師
上列當事人間請求拆屋還地事件，本院於民國98年9月16日言詞
辯論終結，判決如下：
    主  文
被告應將坐落臺北市○○區○○段四小段七四五之一地號土地上
，建物門牌號碼為臺北市○○○路○段六十二巷十四弄十五號如
附圖所示斜線部分面積共二十八點三一平方公尺之建物拆除，將
基地交還原告。
被告應給付原告新臺幣拾萬捌仟伍佰捌拾柒元，及自民國九
十七年九月二十二日起至清償日止，依年息百分之五計算之利息
。暨自民國九十七年九月二日起至返還前開土地之日止，按月給
付原告新臺幣伍仟陸佰肆拾元。
訴訟費用由被告負擔。
本判決第一項，於原告以新臺幣壹佰伍拾肆萬捌仟元為被告供擔
保後，得假執行。但被告以新臺幣肆佰陸拾肆萬貳仟捌佰肆拾元
為原告預供擔保，得免為假執行。
本判決第二項於原告以新臺幣壹拾壹萬參仟元為被告供擔保後，
得假執行。但被告以新臺幣拾萬捌仟伍佰捌拾柒元為原告預
供擔保，得免為假執行。
    事實及理由
一、按訴狀送達後，原告不得將原訴變更或追加他訴，但擴張或
    減縮應受判決事項之聲明者，不在此限，民事訴訟法第255
    條第1項第3款定有明文。查原告起訴時聲明為：「(一)被告應
    將臺北市○○○路○段62巷14弄15號房屋於臺北市○○區○
    ○段四小段745-1地號土地之建物拆除（面積以實際測量為
    準），將土地返還予原告。(二)被告應給付原告新臺幣（下同
    ）406,640元及自起訴狀繕本送達翌日起至清償日止按年息
    5% 計算之利息。(三)被告應自民國97年9月1日起至上開建物
    拆除將土地返還原告止按月給付原告6,777元。」嗣於民國
    98年2月27日具變更聲明為：「(一)被告應將臺北市○○○路
    ○段62巷14弄15號房屋於臺北市○○區○○段四小段745-1
    地號土地之建物拆除（面積28.31平方公尺，即附圖所示廁
    所、主建物及雨遮部分），將土地返還予原告。(二)被告應給
    付原告338,585元及自起訴狀繕本送達翌日起至清償日止按
    年息5%計算之利息。(三)被告應自97年9月2日起至上開建物拆
    除將土地返還原告止按月給付原告5,643元。」核其性質係
    減縮應受判決事項之聲明，按諸上揭規定，自應予准許之。
二、原告主張：坐落臺北市○○區○○段四小段745-1地號土地
    （下稱系爭土地）為原告所有，被告未得原告同意，亦無合
    法權源占用系爭土地作為其門牌號碼為臺北市○○○路○段
    62巷14弄15號房屋（未保存登記，下稱系爭房屋）之基地（
    如附圖斜線部分，占用面積28.31平方公尺），原告自得依
    民法第767條規定，請求被告將上開土地上之建物拆除，並
    將土地返還原告。又被告無權占有系爭土地，其無法律上之
    原因而受有相當於租金之利益，致原告受有損害，且被告占
    用系爭土地所得之利益，與原告所受不能管理、使用土地之
    損害間，具有相當因果關係，原告自得依民法第179條不當
    得利之規定，請求被告給付原告相當於租金之不當利得。並
    聲明：(一)被告應將臺北市○○○路○段62巷14弄15號房屋於
    臺北市○○區○○段四小段745-1地號土地之建物拆除（面
    積28.31平方公尺，即附圖所示廁所、主建物及雨遮部分）
    ，將土地返還予原告。(二)被告應給付原告338, 585元及自起
    訴狀繕本送達翌日起至清償日止按年息5%計算之利息。
    (三)被告應自97年9月2日起至上開建物拆除將土地返還原告止
    按月給付原告5,643元。(四)原告願供擔保請求宣告假執行。
三、被告答辯稱：(一)系爭房屋係被告之母吳珠貴於47年7月7日向
    前手高金生購買，於53年間轉為被告之姐陳麗鳳所有，而陳
    麗鳳自53年起即與系爭土地之原所有權人臺北市政府間存在
    租賃關係，被告及原告分別為其繼受人，而應承受原所有權
    人之權利義務，是原所有權人間之租賃關係亦存在於兩造間
    。故被告所有之系爭房屋並非無權占有系爭土地。(二)原告於
    68年10月1日即已取得系爭土地所有權，然其就被告占用系
    爭土地，並未立即表示反對之意見，卻遲至97年8月13日方
    起訴請求被告拆屋還地，則原告行使權利有違誠實信用原則
    ，且依民法第796條之規定，原告應不得請求被告拆屋還地
    。(三)原告以系爭土地申報地價5%計算相當於租金之不當得利
    ，然查被告係善意占有人，不當得利之規定於此並無適用之
    餘地，惟若認有不當得利之適用，則因系爭土地周遭商業活
    動並不活絡，且位於巷道之內，附近皆為老舊房屋，原告計
    算不當得利之數額，顯然過高而應予刪減等語。並聲明：1.
    原告之訴駁回。2.如受不利判決，願供擔保請准宣告免為假
    執行。
四、兩造不爭執事項：
  (一)坐落臺北市○○區○○段四小段第745-1地號土地，係於68
    年7月21日分割自同地段第745地號土地，且分割前之40年間
    起迄68年9月30日前均係國有而由訴外人臺北市政府任管理
    機關，嗣於68年10月1日始登記為原告所有，且目前仍屬原
    告所有。
  (二)前開土地上如土地複丈成果圖A、B、C所示之斜線部分（面
    積共計為28.31平方公尺）土地（下稱系爭土地）上，有遭
    門牌號碼為臺北市○○○路○段62巷14弄15號之房屋（下稱
    系爭房屋）占用之情形，而系爭房屋之前於47年間係訴外人
    即被告之母吳珠貴購入後所有，於53年間轉為訴外人陳麗鳳
    所有，目前之所有人為被告。
五、得心證之理由
    原告主張其為系爭土地之所有權人，被告以系爭建物無權占
    用系爭土地，依民法第767條請求拆屋還地，並依不當得利
    法則請求給付相當於租金之利益等語，為被告所否認，並以
    前揭情詞置辯，是兩造之爭點厥為：(一)被告是否無權占有使
    用系爭土地？(二)如被告確無權占有系爭土地，原告得請求相
    當租金之不當得利金額若干？茲分敘如下：
  (一)被告是否無權占有使用系爭土地？
  1.按以無權占有為原因，請求返還土地者，占有人對土地所有
    權存在之事實無爭執，而僅以非無權占有為抗辯者，土地所
    有權人對其土地被無權占有之事實無舉證責任，占有人自應
    就其取得占有係有正當權源之事實證明之（最高法院85年臺
    上字第1120號判決意旨參照）。系爭土地為原告所有，為被
    告所不爭執，揆諸前揭判決意旨，應由被告就占有系爭土地
    之合法權源負舉證之責。被告固抗辯系爭房屋之原所有權人
    陳麗鳳於53年8月起即向原土地所有權人臺北市政府繳納租
    金，故雙方兼有租賃關係云云，並提出「市有土地積欠租金
    或使用費清單」1紙為據（見本院卷第40頁）。然觀諸系爭
    土地積欠租金或使用費清單第1欄標題「租或占」下方之記
    載為「占」而非「租」，又最下方亦是記載「以前年度積欠
    土地使用費」、「本年度積欠土地使用費」，並非記載「積
    欠租金」，堪認系爭清單僅係通知陳麗鳳繳納無權占用之使
    用費，自無從證明陳麗鳳與臺北市政府間曾有租賃關係，且
    經本院函詢臺北市政府是否曾就系爭土地與陳麗鳳有租賃關
    係，經其函覆略以：陳麗風自53年8月1日至68年7月2日系爭
    土地辦理分割前，以系爭房屋無權占用系爭市有土地等語。
    有臺北市政府財政局98年5月26日北市財管字第09802752600
    號函在卷可稽（見本院卷第107頁），足證原占有人陳麗鳳
    與臺北市政府間並無租賃關係存在，是被告主張其對系爭土
    地有租賃關係云云，實不可採。
  2.次按土地所有人建築房屋逾越疆界者，鄰地所有人如知其越
    界而不即提出異議，不得請求移去或變更其建築物，民法第
    796條前段固定有明文，惟此僅於土地所有人建築房屋，遇
    有逾越疆界之時，鄰地所有人如知其越界，卻不即時提出異
    議時，始有適用。又本條立法意旨係為調和土地相鄰關係，
    顧全社會整體經濟利益，以土地所有人所建房屋之整體僅有
    一部分逾越疆界，若予拆除，勢將損及全部建築物之經濟價
    值而設鄰地所有人之忍受義務，其適用範圍自不宜任意擴張
    ，從而，若越界建築者之房屋全部建築於他人之土地，自無
    本條之適用（最高法院28年上字第634號著有判例意旨可資
    參照）。準此，如土地所有人逾越疆界建築房屋，所建之房
    屋大部分在鄰地所有人之土地上，或甚至占用鄰地全部，即
    與越界建築之情形不符，尚難謂有本條之適用。被告雖抗辯
    系爭房屋於興建時，系爭地號土地原所有權人知悉有越界建
    築之情形，而不即提出異議云云，惟並未舉證以實其說，且
    依卷附土地複丈成果圖及本院98年1月7日勘驗測量筆錄所附
    之系爭房屋平面圖所示，系爭15號房屋大部分係坐落於原告
    所有之系爭745-1地號土地上，而與系爭號房屋相通亦由被
    告使用之隔鄰17號房屋所坐落之同段745地號土地，為臺北
    市政府所有，並非被告或系爭房屋之前所有權人陳麗鳳、吳
    珠寶或高金生所有，此有被告所提之土地謄本在卷可參（見
    本院卷第37、38頁），核與越界建築之要件不符，是被告前
    開所辯難以採信。
  3.被告復辯稱，原告於68年10月1日取得系爭土地所有權，卻
    遲至97年8月13日方起訴請求被告拆屋還地，則原告行使權
    利亦有違誠實信用原則云云。按我國民法第758條規定，不
    動產物權依法律行為而取得、設定、喪失及變更者，非經登
    記，不生效力，此即物權公示原則之意旨。蓋物權乃屬絕對
    權，以登記為要件，具有便捷易行、且同時兼顧保護利害關
    係人及交易安全之益處。本件原告既係遵循法定程序要件取
    得系爭土地，則其依法取得之權利應受保障。而民法第767
    條規定，所有權人於法令限制範圍內，得自由使用、收益、
    處分其所有物，並排除他人之干涉；則系爭土地所有權人何
    時使用、處分其土地，均屬其自由行使權限之範圍，縱其知
    曉土地尚有他人之建物坐落，並不因其怠於主張返還土地或
    拆屋還地，則認其使被告「信任」此事實狀況。從而，被告
    既未證明原告有何行為造成特殊之情況，足引起被告之正當
    信任，其空言其有「正當信任」，進而認原告此時行使所有
    權請求拆屋還地即為權利濫用或違反誠信原則，原告應受「
    權利失效」原則之拘束云云，於法無據，自無足採。
  4.綜上，被告上述其係有權使用系爭土地之抗辯，均無理由，
    從而原告本於所有權，請求被告拆除系爭房屋並返還土地為
    有理由，應予准許。
  (二)被告應返還不當得利之部分：
  1.按無法律上之原因而受利益，致他人受損害者，應返還其利
    益，依其利益之性質不能返還者，應償還其價額，民法第17
    9條、第181條但書分別定有明文，而無權占有他人土地，可
    能獲得相當於租金之利益為社會通常之觀念（最高法院61年
    台上字第1695號判例參照）。查被告占用如附圖所示斜線部
    分之土地，既無合法正當權源，即非善意占有人，則原告依
    不當得利規定，訴請給付相當於租金之損害，自屬有據。又
    按城市地方土地之租金以不超過其申報地價年息10％為限，
    為土地法第105條、第97條第1項所明定。而土地法施行法第
    25 條規定，土地法第97條第1項所謂土地價額依法定地價，
    土地法第148條規定，土地所有權人依本法所申報之地價，
    為法定地價，則土地法第97條第1項所謂土地申報價額即指
    該土地之申報地價而言。再以舉辦規定地價或重新規定地價
    時，土地所有權人未於公告期間申報地價者，以公告地價80
    ％為其申報地價，平均地權條例第16條亦規定甚明。另基地
    租金之數額，除以基地申報地價為基礎外，尚須斟酌基地之
    位置，工商業繁榮之程度，承租人利用基地之經濟價值及所
    受利益等項，並與鄰地租金相比較，以為決定（最高法院68
    年臺上字第3071號判例參照）。
  2.查系爭土地屬於城市地方，有土地法等前開規定之適用，本
    院審酌系爭土地坐落臺北市○○○路巷弄，臨近新生高架道
    路、林森北路、民生東路，附近有欣欣百貨、吉林國小，有
    電子地圖在卷可佐（見本院卷第126頁），其周邊環境，交
    通便利，生活機能、商業繁榮程度屬中等狀況等一切情況，
    而認原告請求其按系爭土地申報地價總額年息百分之五計算
    相當租金之損害金係屬適當。再查被告於原告起訴前5年即
    已無權占用系爭土地，面積達28.31平方公尺，已如前述，
    而系爭土地於89年7月、93年1月與96年1月之公告地價均為
    59,800元/㎡，是其於92年9月1日至97年9月1日間之申報地
    價均為47,840元/㎡（59,800×0. 8=47,840），有公告現值
    查詢單、土地謄本附卷可考，依此計算，被告自92年9月1日
    故被告自起訴前5年之92年9月2日起至97年9月1日止所獲得
    之不當得利數額為338,587元【計算式：47,840元×28.31㎡
    ×5%×5年）＝338,587元】，又被告自97年9月2日起至拆屋
    返還全部土地之日止之每月不當得利數額應為5,643元。【
    計算式：47,840×28.31×5%÷12）＝5,643】
六、綜上所述，原告依據民法第767條所有物返還請求權之規定
    ，請求被告將系爭房屋如附圖所示斜線部分拆除，並將系爭
    土地騰空返還原告；另依民法第179條規定，請求被告給付
    原告338,587元，及自起訴狀繕本送達翌日即97年9月22日起
    至清償日止，按年息5%計算之利息，並應自97年9月2日起至
    返還上開土地之日為止，按月給付原告5,643元，為有理由
    ，應予准許。
七、原兩造均陳明願供擔保聲請宣告假執行及免為假執行，經核
    均無不合，爰分別酌定相當之擔保金額予以准許之。
八、因本案事證已臻明確，兩造其餘主張陳述及所提之證據，經
    審酌後與訴訟結果不生影響，毋庸一一論述，附此敘明。
九、訴訟費用負擔之依據：民事訴訟法第78條。
中    華    民    國    98    年    9     月    30    日
                 民事第五庭   審判長法  官  薛中興
                                    法  官  吳佳薇
                                    法  官  莊書雯
以上正本係照原本作成
如對本判決上訴，須於判決送達後20日內向本院提出上訴狀
中    華    民    國    98    年    9     月    30    日
                                    書記官  謝梅琴


司法院資訊處製作；財團法人民間司法改革基金會備份。
